ACORDAO-COMPLETO-2570402

ACÓRDÃO 2839/2023 ATA 10/2023 - SEGUNDA CÂMARA

VISTOS, relatados e discutidos estes autos em que se aprecia recurso de reconsideração interposto por Diego Oliveira Sales contra o Acórdão 1461/2020-TCU-Segunda Câmara, por intermédio do qual este Tribunal julgou irregulares suas contas, condenou-lhe ao pagamento do débito, em solidariedade com os demais responsáveis, e aplicou-lhe a multa prevista no art. 57, da Lei 8.443/1992;
ACORDAM os Ministros do Tribunal de Contas da União, reunidos em Sessão da Segunda Câmara, ante as razões expostas pelo Relator, em:
9.1. conhecer do presente recurso de reconsideração, com fulcro nos arts. 32, inciso I, e 33 da Lei nº 8.443/1992, para, no mérito, negar-lhe provimento; e
9.2. encaminhar cópia desta deliberação ao recorrente, ao Fundo Nacional de Saúde e à Procuradoria da República no Estado de Goiás, para ciência, informando que a presente deliberação, acompanhada do Relatório e do Voto que a fundamenta, está disponível para consulta no endereço www.tcu.gov.br/acordaos, além de esclarecer que, caso requerido, o TCU poderá fornecer sem custos as correspondentes cópias, de forma impressa.

Recurso de reconsideração interposto por Diego Oliveira Sales, contra o Acórdão 1.461/2020-TCU-2ª Câmara, por intermédio do qual este Tribunal julgou irregulares suas contas, condenou-lhe ao pagamento do débito, em solidariedade com os demais responsáveis, e aplicou-lhe a multa prevista no art. 57, da Lei 8.443/1992

Segunda Câmara

Fundo Nacional de Saúde (FNS).

3. Recorrente: Diego Oliveira Sales (XXX.588.631-XX).

13.1. Ministros presentes: Vital do Rêgo (Presidente), Augusto Nardes (Relator), Aroldo Cedraz e Antonio Anastasia.
13.2. Ministro-Substituto presente: Marcos Bemquerer Costa.

AUGUSTO NARDES

Ministra Ana Arraes.

Transcrevo a seguir, com os ajustes de forma pertinentes, instrução elaborada por auditor da Unidade de Auditoria Especializada em Recursos - AudRecursos (peça 190) , que teve a anuência do seu corpo dirigente (peças 191 e 192) e do Ministério Público junto ao TCU (peça 193) :
	"Trata-se de recurso de reconsideração (peça 171) interposto por Diego Oliveira Sales, contra o Acórdão 1461/2020-TCU-Segunda Câmara, rel. Ministra Ana Arraes (peça 90) . A deliberação recorrida apresenta o seguinte teor:
'9.1. considerar revel, para todos os efeitos, Drogagiron Eireli - ME, dando-se prosseguimento ao processo;
9.2. rejeitar as alegações de defesa apresentadas por Diego Oliveira Sales, Leandro da Silva Bueno e Josilan Pereira dos Santos;
9.3. julgar irregulares as contas de Drogagiron Eireli - ME, Diego Oliveira Sales, Leandro da Silva Bueno e Josilan Pereira dos Santos;
9.4. condenar, solidariamente, Drogagiron Eireli - ME, Diego Oliveira Sales e Leandro da Silva Bueno ao recolhimento aos cofres do Fundo Nacional de Saúde dos débitos indicados a seguir, atualizados monetariamente e acrescidos de juros de mora das datas indicadas até o pagamento:
	DATA
	VALOR (R$) 

	19/04/2013
	1.524,90

	19/04/2013
	31,50

	29/04/2013
	2.673,00

	31/05/2013
	10.462,95

	31/05/2013
	5.666,76

	31/05/2013
	31,50

	31/05/2013
	31,50

	04/06/2013
	12.651,90

	04/06/2013
	49,80

	05/06/2013
	4.838,13

	28/06/2013
	17.623,00

	28/06/2013
	6.067,71

	28/06/2013
	18,90

	31/07/2013
	19.105,55

	31/07/2013
	7.163,64

	31/07/2013
	13,77

	31/07/2013
	2,40

	31/07/2013
	76,20

	31/07/2013
	13,77

	02/09/2013
	7.938,81

	02/09/2013
	21.467,05

	02/09/2013
	104,40

	01/10/2013
	8.099,19

	02/10/2013
	20.448,00

	02/10/2013
	14,40

	12/11/2013
	15.896,30

	12/11/2013
	6.308,28

	06/12/2013
	21.548,70

	06/12/2013
	7.136,91

	30/12/2013
	21.900,45

	30/12/2013
	8.313,03

	07/02/2014
	22.882,00

	07/02/2014
	7.805,16

	31/03/2014
	22.523,75

	31/03/2014
	7.992,27

	09/04/2014
	7.724,97

	16/04/2014
	21.471,15

	16/04/2014
	2,40

9.5. condenar, solidariamente, Drogagiron Eireli - ME e Josilan Pereira dos Santos ao recolhimento aos cofres do Fundo Nacional de Saúde dos débitos indicados a seguir, atualizados monetariamente e acrescidos de juros de mora das datas indicadas até o pagamento:
	DATA 
	VALOR (R$) 

	13/05/2014
	7.724,97

	30/05/2014
	22.923,10

	30/05/2014
	3,60

	02/06/2014
	24.813,50

	02/06/2014
	3,60

	06/06/2014
	7.778,43

	04/07/2014
	22.284,60

	04/07/2014
	7.484,40

	04/07/2014
	3,60

	31/07/2014
	23.008,80

	01/08/2014
	8.179,38

	09/09/2014
	23.422,15

	09/09/2014
	7.965,54

	09/09/2014
	3,60

	02/10/2014
	21.146,60

	02/10/2014
	3,60

	03/10/2014
	7.618,05

	03/11/2014
	7.618,05

	03/11/2014
	22.025,80

	03/11/2014
	3,60

	28/11/2014
	29.492,85

	28/11/2014
	9.943,56

	28/11/2014
	3,60

	14/01/2015
	27.865,35

	14/01/2015
	9.729,72

	14/01/2015
	7,80

	09/02/2015
	9.134,91

	09/02/2015
	25.541,88

	09/02/2015
	276,48

	09/02/2015
	28,47

	03/03/2015
	26.135,02

	03/03/2015
	7.449,30

	03/03/2015
	311,04

	03/03/2015
	25,17

	02/04/2015
	4.998,24

	02/04/2015
	15.017,63

	02/04/2015
	25,17

	02/04/2015
	207,36

9.6. aplicar multas de R$ 180.000,00 (cento e oitenta mil reais) a Diego Oliveira Sales e Leandro da Silva Bueno, de R$ 500.000,00 (quinhentos mil reais) a Josilan Pereira dos Santos e de R$ 380.000,00 (trezentos e oitenta mil reais) à Drogagiron Eireli - ME, a serem recolhidas aos cofres do Tesouro Nacional, com atualização monetária calculada da data deste acórdão até o pagamento, se efetuado após o vencimento do prazo abaixo estipulado;
9.7. fixar prazo de 15 (quinze) dias, a contar das notificações, para comprovação, perante o Tribunal, do recolhimento das dívidas acima imputadas;
9.8. autorizar a cobrança judicial das dívidas, caso não atendidas as notificações;
9.9. autorizar o pagamento das dívidas em até 36 (trinta e seis) parcelas mensais consecutivas, caso venha a ser solicitado pelos responsáveis antes do envio do processo para cobrança judicial;
9.10. fixar o vencimento da primeira parcela em 15 (quinze) dias, a contar do recebimento das notificações, e o das demais a cada 30 (trinta) dias, com incidência dos respectivos encargos legais sobre o valor de cada parcela; 
9.11. alertar aos responsáveis que a inadimplência de qualquer parcela acarretará vencimento antecipado do saldo devedor;
9.12. dar ciência desta deliberação ao Fundo Nacional de Saúde/Ministério da Saúde e ao procurador-chefe da Procuradoria da República no Estado de Goiás.'
	HISTÓRICO 
	2.	Cuidam os autos de tomada de contas especial instaurada pelo Fundo Nacional de Saúde (FNS/MS) , em desfavor da empresa Drogagiron Eireli, solidariamente com Josilan Pereira do Nascimento, em razão da aplicação irregular pela mencionada empresa dos recursos do Sistema Único de Saúde (SUS) no âmbito do Programa Farmácia Popular do Brasil - Aqui Tem Farmácia Popular (PFPB) , no período de janeiro de 2013 a março de 2015.
	2.1. O Programa Farmácia Popular do Brasil - PFPB foi instituído pela Lei 10.858, de 13/4/2004, regulamentado pelo Decreto 5.090, de 20/5/2004.
	2.2. As farmácias e drogarias que participam do PFPB estão sujeitas à legislação que regulamenta a matéria, notadamente, além da lei e do decreto acima citados, de portarias do Ministério da Saúde. No caso presente, cita-se a Portaria GM/MS 184/2011, vigente de 3/2/2011 a 14/5/2012 e Portaria GM/MS 971/2012, vigente de 15/5/2012 a 27/1/2016, que dispõem sobre o Programa Farmácia Popular do Brasil. Esta última foi posteriormente revogada pela PRT 111/GM/MS, de 28/1/2016. Registra-se que as normas do Gabinete do Ministro da Saúde, que haviam sido publicadas no período de 1990 até 28 de setembro de 2017, foram consolidadas em seis Portarias de Consolidação (PRC) . Dessa forma, a Portaria 111/2016 foi revogada e teve seu texto consolidado na Portaria de Consolidação 5, de 28/9/2017, Seção III, Anexo LXXVII, que passou a regulamentar o Programa Farmácia Popular a partir dessa data	.
	2.3 A presente TCE originou-se de auditoria do Departamento Nacional de Auditoria do SUS (Denasus) realizada junto à empresa Drogagiron Eireli, com o objetivo de avaliar a execução do PFPB. A auditoria abrangeu o período de janeiro de 2013 a março de 2015 e constatou dano ao erário de R$ 697.832,62 (peças 20, p. 31; e 23, p. 1 e 5) , devido às seguintes irregularidades:
	a) falta de apresentação de notas fiscais comprovando as aquisições dos medicamentos e/ou correlatos dispensados pelo PFPB, no valor original de R$ 696.535,39 (Constatações 420728, 420726, 420725 do Relatório de Auditoria-Denasus 16355, peça 20, p. 5-8) ;
	b) registro de dispensação de medicamentos e correlatos, em nome de pessoas falecidas no período de janeiro de 2013 a março de 2015, no valor original de R$ 79,17 (Constatação 420752 do Relatório de Auditoria-Denasus 16355, peça 20, p. 8-9; e
	c) falta de apresentação de cupons fiscais, vinculados e suas respectivas receitas médicas, referente ao período de janeiro de 2013 a março de 2015, no valor de R$ 1.218,06 (Constatação 420741 do Relatório de Auditoria-Denasus 16355, peça 20, p. 9-10.
	2.4. A partir dos exames da fase externa desta TCE (peças 33-35) , realizou-se a citação da empresa Drogagiron Eireli, de Leandro da Silva Bueno, de Diego Oliveira Sales e de Josilan Pereira do Nascimento, na condição de representantes legais da empresa (Leandro da Silva Bueno e Diego Oliveira Sales, período de gestão: 25/2/2013 a 24/4/2014; e Josilan Pereira do Nascimento, período de gestão: 24/4/2014 a 18/10/2017) - peças 36-37, 53 e 77, em virtude da:
	a) irregularidade 1: falta de apresentação de notas fiscais (registro de dispensação de medicamentos e/ou correlatos no Sistema Autorizador de Vendas do Programa Farmácia Popular do Brasil sem a comprovação da aquisição da totalidade dos medicamentos por meio de notas fiscais) ;
	a.1) condutas: deixar de comprovar com as notas fiscais as aquisições dos medicamentos e/ou correlatos dispensados por meio do PFPB, quando deveria ter apresentado notas fiscais fidedignas contendo a informação da aquisição dos medicamentos dispensados pelo Programa Farmácia Popular do Brasil;
	b) irregularidade 2: dispensações em nome de pessoas falecidas (registro de dispensações de medicamentos e/ou correlatos do PFPB em nome de pessoas falecidas) ;
	b.1) condutas: os responsáveis pelos estabelecimentos credenciados no PFPB têm obrigatoriedade de conhecer as normas do Ministério da Saúde, que considera como procedimento irregular o ato de dispensar medicamentos sem a presença física dos usuários e/ou de seus representantes legais no estabelecimento credenciado que devem estar munidos dos documentos previstos na legislação, cabendo à farmácia confirmar a titularidade/veracidade destes documentos.
	c) irregularidade 3: cupons vinculados e prescrições médicas (não apresentação da totalidade dos cupons fiscais, vinculados e prescrições médicas das dispensações relativas ao PFPB) ;
	c.1) condutas: não apresentar documentos comprobatórios a fim de validar a regularidade das dispensações conforme o constatado.	
	2.5. Ante a revelia da empresa Drogagiron Eireli e a rejeição de todas as alegações de defesa apresentadas, esta Corte de Contas deliberou, por meio do Acórdão 1461/2020-TCU-Segunda Câmara, julgar irregulares as contas dos responsáveis, condenando-os em débito e lhes aplicando a multa do art. 57 da Lei 8.443/1992.
	2.6. Irresignado, Diego Oliveira Sales interpôs recurso de reconsideração contra o Acórdão 1461/2020-TCU-Segunda Câmara, espécie de recurso objeto do presente exame.
	EXAME DE ADMISSIBILIDADE
	3.	Reitera-se o exame preliminar de admissibilidade (peças 172-173) , acolhido por despacho do Relator, Ministro Augusto Nardes, que conheceu do recurso interposto por Diego Oliveira Sales, com a suspensão dos efeitos dos itens 9.2, 9.3, 9.4, 9.6, 9.7 e 9.8 do Acórdão 1461/2020-TCU-Segunda Câmara, estendendo-os para os demais devedores solidários (peça 176) .
	EXAME TÉCNICO
	4.	Delimitação
	4.1. Constitui objeto do presente recurso definir as seguintes questões:
	a) preliminares:
	a.1) prescrição;	
	a.2) cerceamento de defesa;
	b) mérito: 
	b.1) ilegitimidade passiva;
	b.2) ausência de nexo causal e culpabilidade;
	b.3) ocorrência de boa-fé; e
	b.4) ausência de má-fé.
	4.2. Registra-se que o presente exame atentará além dos elementos constantes da matriz de responsabilização utilizada pelo TCU para a questão da responsabilidade subjetiva, também aqueles constantes na Lei 13.655/2018 (Lei de Introdução às Normas do Direito Brasileiro - LINDB) , mormente no que concerne aos seus arts. 22 e 28.
	Preliminares
	5.	Prescrição
	5.1. Diego Oliveira Sales apresenta a tese de que haveria a prescrição de débitos nesta TCE, conforme linha de argumentação exposta abaixo (peça 171, p. 12-14 e 20-21) :
	a) tendo em vista que o recorrente tomou ciência desta TCE em 5/9/2018, há diversos valores prescritos, sendo que deveriam ser excluídos aqueles anteriores a 5/9/2013 - ante a prescrição quinquenal decidida no STJ (Resp 894.539/PI, rel. Ministro Herman Benjamin) e no STF (MS 5148/F, rel. Ministro Ricardo Lewandowski) - peça 171, p. 12-13 e 20-21;
	b) o Supremo Tribunal Federal decidiu pela prescritibilidade do dano ao erário, conforme decisão RE 636.886/AL, rel. Ministro Alexandre de Moraes (peça 171, p. 13-14) ; e
	c) seriam imprescritíveis apenas ações de ressarcimento com base na prática de ato doloso de improbidade administrativa, situação que não teria sido o caso desta TCE (peça 171, p. 14) .
	Análise:
	5.2. O julgamento de mérito do RE 852.475/STF, com repercussão geral, que adotou a tese de que são imprescritíveis as ações de ressarcimento ao erário fundadas na prática de atos, desde que dolosos, tipificados na Lei 8.429/1992, não atinge os processos de controle externo, uma vez que estes não se originam de ações de improbidade administrativa, objeto daquela deliberação (Acórdão 10046/2018-TCU-Segunda Câmara, rel. Ministro-Substituto MARCOS BEMQUERER) .
	5.3. A prescrição do dano ao erário assume particular relevância, dado o recente julgamento, pelo STF, do RE 636.886 (tema 899 da repercussão geral) . No exame da prescrição, a Serur tem adotado os entendimentos detalhados na peça 189, que contém estudo e pronunciamentos anteriores da secretaria sobre o tema. Nessas manifestações estão desenvolvidas as seguintes premissas, que serão utilizadas no presente exame:
	a) ao julgar o RE 636.886, o STF conferiu nova interpretação ao art. 37, § 5º, da Constituição Federal, fixando a tese de que 'é prescritível a pretensão de ressarcimento ao erário fundada em decisão de Tribunal de Contas';
	b) as pretensões punitiva e de ressarcimento devem observar o mesmo regime na atividade de controle externo, dado o objetivo comum da prescrição, de fixar prazo para o Tribunal de Contas agir, para caracterizar o ilícito, identificar seu autor, dimensionar as consequências da conduta e impor as consequências legais, independentemente de tais consequências terem natureza punitiva ou ressarcitória; e
	c) até que sobrevenha norma específica, entende-se que a prescrição das pretensões punitiva e de ressarcimento, no processo de controle externo, deve observar o regime da Lei 9.873/1999, na linha dos recentes pronunciamentos do STF a respeito. Assim, sem prejuízo de se realizar o exame da prescrição também segundo o prazo decenal previsto no Código Civil, o critério adotado, na formulação da proposta de encaminhamento, será o da Lei 9.873/1999.
	5.4. Ocorre que, recentemente, o Plenário da Suprema Corte se manifestou mais uma vez sobre o tema no julgamento da ADI 5509, ao tratar da constitucionalidade do prazo prescricional e decadencial de cinco anos previsto nos arts. 76, § 5º e 78, § 7º da Constituição do Estado do Ceará. Com esteio no princípio da simetria insculpido no art. 75 da Constituição Federal, o relator, Min. Edson Fachin, definiu alguns parâmetros para fins de avaliação da incidência do prazo prescricional nos processos conduzidos pelas Cortes de Contas (TCU, Tribunais de Contas dos Estados e do Distrito Federal, e dos municípios) , assunto que passo a abordar, de forma mais detalhada, nos próximos parágrafos.
	5.5. A ADI 5509 foi manejada contra dispositivos da Constituição do Estado do Ceará e de lei ordinária do referido Estado, que fixaram prazo prescricional no processo do tribunal de contas daquela unidade federativa.
	5.6. Todavia, a discussão travada pelo STF teve por referência o modelo federal, em função do princípio da simetria, expressamente invocado pelo MPF, ao propor a ação, e pelo relator, ao analisar o tema. Assim, os fundamentos lançados no julgamento da ADI 5509 repercutem inevitavelmente no processo do TCU.
	5.7. Especificamente sobre a lei de regência e as causas interruptivas da prescrição, o relator, ministro Edson Fachin, reconheceu que o STF ainda não havia fixado orientação clara a respeito, em processo de caráter geral. Ao fazê-lo, na citada ADI, a orientação do relator foi a de aplicar os vários precedentes do STF em casos concretos, que já sinalizavam para a incidência da Lei 9.873/1999, afastando-se a incidência do art. 205 do Código Civil, como evidenciam as seguintes passagens do voto:
	a) 'A atividade de controle externo equipara-se, para fins de contagem do prazo prescricional, ao poder de polícia do Estado e, como tal, nos termos do art. 1º da Lei 9.873, de 1999, 'Prescreve em cinco anos a ação punitiva da Administração Pública Federal, direta e indireta, no exercício do poder de polícia, objetivando apurar infração à legislação em vigor, contados da data da prática do ato ou, no caso de infração permanente ou continuada, do dia em que tiver cessado'';
	b) 'Pela mesma razão, incidem as causas legais de interrupção da prescrição, conforme previsão constante do art. 2º da referida Lei'.
	5.8. Estabelecida a norma de regência do prazo e das causas interruptivas, o STF avançou no debate quanto ao termo inicial da prescrição, fixando regras mais detalhadas a respeito. Com esse fim, estabeleceu tratamento específico para as tomadas de contas especiais, distinguindo aquelas decorrentes de repasses sujeitos a prestação de contas específica e as relativas a situações em que os fatos são normalmente trazidos ao conhecimento do TCU por meio de denúncias e representações. 
	5.9. Nesse sentido, o voto do Ministro Edson Fachin trouxe uma regra geral e algumas hipóteses de aplicação casuística. Como regra geral, ficou estabelecido que 'o termo inicial da contagem do prazo deve ser o da entrada do processo de fiscalização no âmbito do Tribunal de Contas, ou dos órgãos que, por lei, são encarregados pelo controle interno'.
	5.10. Essa regra geral teve sua aplicação explicitada para algumas situações particulares, a saber:
	a) no caso de omissão de prestação de contas: 'o dano a ser apurado pela ausência de prestação de contas tem o lapso prescricional iniciado na data em que as contas deveriam ter sido entregues';
	b) na hipótese de irregularidades detectadas no exame da prestação de contas: 'o procedimento prévio à instauração da tomada de contas ... deve ser encerrado o quanto antes, sendo que as irregularidades que tenham porventura sido nele identificadas somente terão iniciada a fluência do prazo prescricional após a competente comunicação para o órgão de controle interno ou para o Tribunal de Contas';
	c) em irregularidades constatadas em fiscalizações, denúncias e representações: 'Finalmente, deve-se contar o prazo prescricional a partir da data do conhecimento da irregularidade nos casos em que, por iniciativa própria, o Tribunal realiza auditorias ou inspeções, assim como nos casos em que a ele são diretamente levadas as informações necessárias para a instauração de tomada de contas especial'.
	5.11. Com essas explicações, passa-se à análise da prescrição no caso em exame, considerando-se as premissas indicadas no item 5.3 supra.
	5.12. Quanto à análise da prescrição segundo os critérios do Acórdão 1441/2016-TCU-Plenário, redator Ministro Walton Alencar Rodrigues, tem-se que a prescrição da pretensão punitiva e do débito subordinam-se ao prazo geral de dez anos (art. 205 da Lei 10.406/2002 - Código Civil) , contado a partir da data da ocorrência do fato e interrompido pelo ato que ordenar a citação, a audiência ou a oitiva da parte. A presente TCE refere-se às seguintes ocorrências: (i) falta de apresentação de notas fiscais (registro de dispensação de medicamentos e/ou correlatos no Sistema Autorizador de Vendas do Programa Farmácia Popular do Brasil sem a comprovação da aquisição da totalidade dos medicamentos por meio de notas fiscais) ; (ii) dispensações em nome de pessoas falecidas (registro de dispensações de medicamentos e/ou correlatos do PFPB em nome de pessoas falecidas) ; e (iii) cupons vinculados e prescrições médicas (não apresentação da totalidade dos cupons fiscais, vinculados e prescrições médicas das dispensações relativas ao PFPB) - abrangendo o período de abril de 2013 a abril de 2015.
	5.13. O ato ordenatório de citação que interrompe a fruição do prazo data de 14/6/2018 (peça 35) . Logo, verifica-se a não incidência do prazo decenal de prescrição previsto no art. 205 do Código Civil a partir da ocorrência do fato, cuja contagem é interrompida pelo ato que ordenou a citação. Essa foi a conclusão do decisum condenatório ao sancionar a aplicação de multa (peça 90) , tratando-se acerca da prescrição punitiva no seguinte trecho do relatório condutor do Acórdão 1461/2020-TCU-Segunda Câmara (peça 92, p. 7) , in verbis:
'54. Observa-se não ter ocorrido a prescrição da pretensão punitiva por parte do TCU que, nos termos do entendimento firmado no Acórdão 1441/2016-TCU-Plenário (Rel. Ministro Benjamin Zymler) , subordina-se ao prazo geral de prescrição indicado no art. 205 do Código Civil, qual seja, dez anos contados a partir da data de ocorrência da irregularidade sancionada, nos termos do art. 189 do Código Civil. As irregularidades discutidas nesta TCE ocorreram nos exercícios de 2013 a 2015, portanto há menos de 10 anos, bem como houve interrupção do prazo prescricional, em função do ato que determinou as citações (peça 35) , não restando caracterizada a prescrição da pretensão punitiva.' (Grifou-se) .
	5.14. No que concerne à análise da prescrição pelo regime da Lei 9.873/1999, é preciso considerar os seguintes parâmetros:
	a) Termo inicial: 
	a.1) a Lei 9.873/1999, art. 1º, parte final, traz previsão expressa a respeito do início do prazo em se tratando de infrações imediatas e aquelas de caráter permanente ou continuado. As primeiras ocorrem contadas da data da prática do ato, e aquelas do dia em que tiver cessado a permanência ou a continuidade;
	a.2) aplicando ao caso concreto esse entendimento perfilhado pelo STF no julgamento da ADI 5509, considera-se como termo inicial para contagem do prazo prescricional - 14/2/2018, data em que foi emitido Relatório de Auditoria de TCE pelo órgão de controle interno (peça 24) . 
	b) Prazo:
	b.1) a Lei 9.873/1999 apresenta um prazo geral, de cinco anos (art. 1º) , e um prazo especial, previsto no art. 1º, § 2º, a saber: 'quando o fato objeto da ação punitiva da Administração também constituir crime, a prescrição reger-se-á pelo prazo previsto na lei penal';
	c) Interrupções por atos inequívocos de apuração dos fatos, sendo que no regime da Lei 9.873/1999, a prescrição se interrompe 'por qualquer ato inequívoco, que importe apuração do fato' (art. 2º, II) . Os exemplos típicos, no caso em exame, são: (i) fase interna de exame da TCE na CGU; e (ii) fase externa de exame da TCE no TCU. Com esse fundamento, a prescrição foi interrompida:
	c.1) em 16/2/2018, data do parecer do dirigente do controle interno (peça 26) ;
	c.2) em 14/3/2018, data do pronunciamento ministerial (peça 27) ;
	c.3) em 14/6/2018, data da instrução preliminar de citação (peças 33-35) ;
	c.4) em 5/2/2020, data da instrução de mérito (peças 86-88) ; 
	d) Interrupções pela citação dos responsáveis, sendo que a prescrição também é interrompida 'pela notificação ou citação do indiciado ou acusado, inclusive por meio de edital', nos termos do art. 2º, I, da Lei 9.873/1999. E, no regime dessa lei, a interrupção se dá pela citação propriamente dita, e não pelo despacho que a ordena. Com esse fundamento, houve a interrupção:
	d.1) datas de ciência dos responsáveis:
	d.1.1) em 10/7/2018: data de ciência de Josilan Pereira dos Santos (peça 40) ;
	d.1.2) em 12/7/2018: data de ciência de Leandro da Silva Bueno (peça 44) ;
	d.1.3) em 5/9/2018: data de ciência de Diego Oliveira Sales (peça 55) ;
	d.1.4) em 28/11/2019: data de ciência da Drogagiron Eireli (peça 83) ;  
	d.2) cabe destacar, por oportuno, que, em se tratando de devedores solidários, a interrupção da prescrição feita a um prejudica aos demais. Incide, nesse caso, regra própria da teoria geral das obrigações, segundo a qual 'a interrupção efetuada contra o devedor solidário envolve os demais' (art. 204, § 1º, do Código Civil) . São consequências próprias da solidariedade (a exemplo da regra de que o credor pode demandar qualquer dos devedores, art. 275 do Código Civil) , que nãoprecisam ser repetidas em cada diploma legal específico;  
	e) Interrupção pela decisão condenatória recorrível (art. 2º, inciso III, da Lei 9.873/1999) , sendo que para esse fundamento, houve a interrupção em 10/3/2020, data da sessão em que foi proferido o acórdão condenatório (peça 90) . Essa interrupção é relevante, por estabelecer prazo para julgamento do recurso;
	f) Da prescrição intercorrente:
	f.1) nos termos do art. 1º, § 1º, da Lei 9.873/1999, opera-se a prescrição intercorrente se o processo ficar paralisado por mais de três anos, aguardando 'julgamento ou despacho';
	f.2) note-se que há uma correlação entre essa hipótese e as causas de interrupção da prescrição do art. 2º. Com efeito, uma vez interrompida a prescrição por alguma das hipóteses do art. 2º, o processo não pode ficar inativo, sem qualquer inovação processual relevante, por mais de três anos;
	f.3) trata-se de prazo específico, não se aplicando nem o prazo geral de cinco anos nem o prazo especial, da lei penal (§ 2º) . A finalidade da prescrição intercorrente, com seu prazo próprio, é a de assegurar a eficiência e celeridade nas apurações administrativas. Seria contrário a essa finalidade a paralisação injustificada do processo por período maior que o triênio estabelecido para a hipótese;
	f.4) a extrapolação do prazo de três anos, sem inovação relevante no processo, pode configurar negligência. Por isso, além de se operar a prescrição, deve-se promover a 'apuração da responsabilidade funcional decorrente da paralisação, se for o caso';
	f.5) em muitas situações o exame da prescrição intercorrente pode ficar prejudicado nos processos já em tramitação no TCU. Como a ação de ressarcimento era considerada imprescritível, as peças que compõem a tomada de contas especial, elencadas no art. 10 da Instrução Normativa-TCU 71/2012, não contemplam informações pormenorizadas quanto ao andamento do processo na fase interna, o que pode prejudicar a análise de eventual paralisação por mais de três anos;
	f.6) assim, caso o tribunal venha a adotar a sistemática da Lei 9.873/1999 para aferir a prescrição, convém avaliar, oportunamente, a possibilidade de ajustes na IN-TCU 71/2012, para que as tomadas de contas especiais encaminhadas ao tribunal contemplem informações sobre as interrupções ocorridas na fase interna do procedimento; e
	f.7) especificamente quanto a esta TCE, as próprias causas de interrupção elencadas acima permitem evidenciar que o processo teve andamento regular, não se operando a prescrição intercorrente.
	5.15. Diante da análise da questão prescricional procedida no item 5.14 deste exame, conclui-se que, não obstante a existência de outras causas interruptivas, os eventos indicados acima são suficientes para evidenciar que não ocorreu a prescrição - nem mesmo a prescrição intercorrente, prevista no art. 1º, § 1º, da Lei 9.873/1999.
	5.16. Por fim, são oportunas algumas considerações sobre a possibilidade de aplicar, neste processo, novo critério para exame da prescrição, diverso do considerado no julgamento originário (que seguiu o Acórdão 1441/2016-TCU-Plenário) .
	5.17. Partindo-se da premissa de que a pretensão reparatória segue as mesmas balizas (Lei 9.873/1999) , enquanto não houver norma específica a respeito, a demonstração de que não se operou a prescrição punitiva impõe, como consequência, a conclusão de que também é viável a condenação ao ressarcimento do prejuízo apurado nos autos. Com efeito, quanto ao débito e à multa, o novo parâmetro para exame da prescrição não altera o resultado do julgamento.
	5.18. Em face do exposto, propõe-se refutar a tese do recorrente.
	6.	Cerceamento de defesa
	6.1. O apelante traz a tese de que teria tido nesta TCE prejuízo à sua ampla defesa e contraditório, tendo, para tanto, apresentado os seguintes argumentos (peça 171, p. 3, 5 e 8-12) :
	a) Diego Oliveira Sales e Leandro da Silva Bueno não teriam sido citados durante a fase interna da TCE, sendo evidente a nulidade absoluta da TCE (peça 171, p. 3 e 8-9) ; e
	b) Diego Oliveira Sales não foi notificado acerca da sessão de julgamento desta TCE, o que teria inviabilizado a produção de sustentação oral - fato que tornaria nulo o decisum condenatório, conforme precedentes do STJ (RHC 86.727/RN, rel. Ministro Ribeiro Dantas, DJe de 26/2/2018; e HC 380.774/ES, rel. Ministro Jorge Mussi, DJe de 17/8/2017) (peça 171, p. 5, 9-12) .
	Análise:
	6.2. Não merece prosperar a tese do recorrente. Senão, veja-se. Não há prejuízo ao exercício do contraditório e da ampla defesa em razão da ausência de oportunidade de defesa na fase interna de tomada de contas especial, pois nessa etapa, em que se coletam evidências para fins de apuração dos fatos e das responsabilidades, não há uma relação processual constituída. A garantia ao direito de defesa ocorre na fase externa, com o chamamento do responsável aos autos, a partir da sua citação válida (Acórdão 1605/2022-TCU-Segunda Câmara, rel. Ministro Augusto Nardes) . Nesse sentido, tem-se os Acórdão 4938/2016-TCU-Primeira Câmara, rel. Ministro Bruno Dantas; 2016/2018-TCU-2ª Câmara, rel. Ministro Aroldo Cedraz; 1078/2020-TCU-2ª Câmara, rel. Ministro Raimundo Carreiro; e 9091/2021-TCU-1ª Câmara, rel. Ministro Bruno Dantas.
	6.3. Demais disso, a publicação da pauta de julgamentos no Diário Oficial da União supre a comunicação pessoal aos interessados sobre a data de julgamento, de modo que a ausência da comunicação não ofende os princípios constitucionais ligados à defesa, devendo os interessados acompanhar o andamento processual e a publicação feita no Diário Oficial, que é suficiente para conferir publicidade ao ato processual e permitir a participação nas sessões do TCU (Acórdão 2997/2015-TCU-Segunda Câmara) . Nesse mesmo sentido, tem-se os Acórdão 2271/2019-TCU-Primeira Câmara, rel. Ministro-Substituto Augusto Sherman, 537/2018-1ª Câmara, rel. Ministro Benjamin Zymler, 1480/2017-Plenário, rel. Ministro José Múcio Monteiro, 2234/2015-1ª Câmara, rel. Ministro Benjamin Zymler, 751/2015-Plenário, rel. Ministro José Múcio Monteiro, 8103/2014-1ª Câmara, rel. Ministro Benjamin Zymler, 1.417/2014-1ª Câmara, rel. Ministro Walton Alencar Rodrigues, 356/2014-Plenário, rel. Ministro Raimundo Carreiro, 5.463/2013-1ª Câmara, rel. Ministro Walton Alencar Rodrigues, 4488/2013-2ª Câmara, rel. Ministro Aroldo Cedraz, 2361/2013-Plenário, rel. Ministro Walton Alencar Rodrigues, 4619/2012-1ª Câmara, rel. Ministro Walton Alencar Rodrigues, 1251/2012-Plenário, rel. Ministro-Substituto Weder de Oliveira, e 257/2006-TCU-1ª Câmara, rel. Ministro Marcos Vinicios Vilaça.
	6.4. Ademais, não se defere pedido de notificação pessoal para produção de sustentação oral quando da apreciação do processo, pois a publicação das pautas das sessões na imprensa oficial ou no portal do TCU na internet, e em excerto do Boletim do Tribunal, é suficiente para promover a intimação do interessado para a realização da sustentação oral (Acórdão 6101/2017-TCU-Segunda Câmara, rel. Ministro Augusto Nardes) . Nesse sentido, tem-se que caberia ao interessado acompanhar a pauta de julgamento publicada no Diário Oficial da União para, se assim quiser, requerer ao Presidente do TCU, até quatro horas antes da sessão, sustentação oral, que deverá ser levada a efeito por ele ou por seu procurador (Acórdão 356/2014-TCU-Plenário, rel. Ministro Raimundo Carreiro) .
	6.5. Nesse contexto, cabe salientar que, até o julgamento do Acórdão 1461/2020-TCU-Segunda Câmara (peça 90) , não se teve notícia nos autos de qualquer pedido de sustentação oral. Registra-se que em todos os precedentes do STJ (RHC 86.727/RN, rel. Ministro Ribeiro Dantas, DJe de 26/2/2018; e HC 380.774/ES, rel. Ministro Jorge Mussi, DJe de 17/8/2017) houve requerimento expresso de sustentação oral antes do julgamento.
	6.6. De todo o exposto, rejeita-se a tese do apelante.
	Mérito
	7.	Ilegitimidade passiva
	7.1. O recorrente manifesta que não deveria integrar o polo passivo desta TCE, tendo, para tanto, feito as seguintes alegações (peça 171, p. 3-4 e 19-20) :
	a) 	todos os relatórios da TCE e os pareceres e relatórios da CGU teriam imputado responsabilidade apenas a Drogagiron Eireli e a Josilan Pereira dos Santos (peça 171, p. 3) ;
	b) não teria participado da gestão da Drogagiron Eireli e todas as irregularidades deveriam ser atribuídas a Valdir Luciano do Nascimento, responsável pela empresa em questão (peça 171, p. 4) ;
	c) Valdir Luciano do Nascimento teria firmado compromisso por escrito e representar o recorrente e a empresa Drogagiron Eireli, salientando-se que Diego Oliveira Sales não encontrou a procuração, haja vista que não haveria necessidade de armazenamento devido ao longo decurso do prazo decorrido em relação à citação (mais de cinco anos) - peça 171, p. 4 e 19-20;
	d) quanto ao registro de medicamentos em nome de pessoas falecidas, ter-se-ia que considerar o fato de o PFPB não ter fornecido, à época, meios para verificar tal informação (mera conferência de foto do documento apresentado pela pessoa não garante a autenticidade desse, o que tornaria impossível precaver-se de tais crimes) - peça 171, p. 19;
	e) não seria possível afirmar que o recorrente teria consciência da má-fé de Valdir Luciano do Nascimento e que a empresa e seu administrador à época não apresentariam a documentação requerida (peça 171, p. 20) ; e
	f) o administrador de fato, à época das ocorrências, seria Valdir Luciano do Nascimento e não Josilan Pereira do Nascimento (peça 171, p. 20) .
	Análise:
	7.2. No que tange à argumentação de que todos os relatórios da TCE e os pareceres e relatórios da CGU teriam imputado responsabilidade apenas a Drogagiron Eireli e a Josilan Pereira dos Santos, tem-se que essa não merece prosperar. As manifestações do FNS e do órgão de controle interno são meramente opinativas, não detendo elas caráter vinculante às decisões colegiadas desta Corte de Contas, formada por seus ministros e ministros-substitutos. A competência para julgar as contas dos administradores públicos encontra-se no art. 71, inciso II, da Magna Carta.
	7.3. O relator, que preside a instrução do processo, pode acolher qualquer uma das manifestações técnicas contidas no processo, ou até ser contrário a todas, para formação do seu livre convencimento e busca da verdade material (Acórdão 2307/2018-TCU-Plenário, rel. Ministra Ana Arraes) .
	7.4. Quanto à alegações de que não teria participado da gestão da Drogagiron Eireli e todas as irregularidades deveriam ser atribuídas a Valdir Luciano do Nascimento, responsável pela empresa em questão; e de que Valdir Luciano do Nascimento teria firmado compromisso por escrito e representar o recorrente e a empresa Drogagiron Eireli, salientando-se que Diego Oliveira Sales não encontrou a procuração, haja vista que não haveria necessidade de armazenamento devido ao longo decurso do prazo decorrido em relação à citação (mais de cinco anos) ; de que não seria possível afirmar que o recorrente teria consciência da má-fé de Valdir Luciano do Nascimento e que a empresa e seu administrador à época não apresentariam a documentação requerida; e de que o administrador de fato, à época das ocorrências, seria Valdir Luciano do Nascimento e não Josilan Pereira do Nascimento - vê-se que essas não procedem. 
	7.5. Com efeito, o recorrente não trouxe aos autos documentos (a exemplo de procuração mencionada no item precedente) que demonstrem a sua não responsabilização pela empresa Drogagiron Eireli no período de 25/2/2013 a 24/4/2014 (peças 1 e 146) . Cabe registrar que, em 24/4/2014, foi registrado na Junta Comercial do Estado de Goiás a Terceira Alteração Contratual e Consolidação do Contrato Social (peça 1) , na qual todas as cotas da sociedade empresária e poderes de administração foram transferidos a Josilan Pereira dos Santos e não a Valdir Luciano do Nascimento. Em verdade, Valdir Luciano do Nascimento passa a ser sócio-administrador apenas em 18/10/2017, em período posterior àquele das irregularidades (período de abril de 2013 a abril de 2015) - peça 150. 
	7.6. O longo decurso de tempo entre a suposta declaração e a citação não são argumentos plausíveis, podendo o recorrente ter buscado, por meios administrativos e judiciais, os documentos necessários a provar sua ilegitimidade passiva nesta TCE. In casu, Diego Oliveira Sales assumiu o risco de manter seu nome como sócio-administrador da empresa, ainda mais se houve outras pessoas a efetivamente gerir tal empresa em seu lugar.  
	7.7. Em relação ao arguido de que, quanto ao registro de medicamentos em nome de pessoas falecidas, ter-se-ia que considerar o fato de o PFPB não ter fornecido, à época, meios para verificar tal informação (mera conferência de foto do documento apresentado pela pessoa não garante a autenticidade desse, o que tornaria impossível precaver-se de tais crimes) ; vê-se, de plano, a improcedência da arguição. Efetivamente, em que pese uma possível falha do sistema da Farmácia Popular ou do Sisobi, o apelante deveria ter apresentado aos autos documentos a identificar a pessoa que teria realizado a compra em nome de pessoa falecida.
	7.8. Assim sendo, não se acolhe a tese do recorrente.
	8.	Ausência de nexo causal e culpabilidade
	8.1. Diego Oliveira Sales apresenta a tese de que não haveria nexo de causalidade e culpabilidade nas condutas (deixar de apresentar notas fiscais e de não apresentar documentos comprobatórios sobre os cupons) , sendo que estas teriam sido praticadas pela empresa Drogagiron Eireli e por Josilan Pereira dos Santos; tendo, para tanto, manifestado a seguintes arguições (peça 171, p. 15-16) :
	a) não constaria prova ou alegação de qualquer conduta por parte de Diego Oliveira Sales, mas que as condutas seriam da empresa Drogagiron Eireli e de Josilan Pereira dos Santos (peça 171, p. 16 e 18) ;
	b) embora, à época das ocorrências desta TCE, a responsabilidade pela administração da farmácia fosse do ora recorrente, a responsabilidade pelo armazenamento e apresentação caberia a Drogagiron Eireli e a seu responsável Josilan Pereira dos Santos (peça 171, p. 17) ;
	c) não caberia exigir de Diego Oliveira Sales os documentos constantes do art. 23, § 2º, da Portaria GM/MS 971, de 15/5/2012 - porquanto tal norma exigiria que o armazenamento fosse no próprio estabelecimento comercial ou em outro estabelecimento de sua preferência (peça 171, p. 16-17) ; e
	d) a não apresentação da documentação solicitada ao estabelecimento credenciado teria ocorrido em período de gestão de Josilan Pereira dos Santos (peça 171, p. 17-18) ; 
	Análise:
	8.2. Preliminarmente, cumpre ressaltar que a pessoa jurídica que participa do Programa Farmácia Popular do Brasil (PFPB) assume a gestão de recursos públicos, submetendo-se à obrigação de prestar contas, conforme disposto no art. 70, parágrafo único, da Constituição Federal, e sujeitando-se a eventual responsabilização em solidariedade com seus administradores, caso configurado o mau uso dos recursos geridos, nos termos do art. 71, inciso II, da Lei Maior. (Acórdão 5987/2021-TCU-Primeira Câmara, rel. Ministro-Substituto Weder de Oliveira; 4.677/2020-TCU-1ª Câmara, rel. Ministro-Substituto Augusto Sherman; 2.457/2019-TCU-1ª Câmara, rel. Ministro Vital do Rêgo; e 5.259/2018-TCU-1ª Câmara, rel. Ministro Vital do Rêgo) .
	8.3. Quanto à argumentação de que não haveria nexo de causalidade e culpabilidade nas condutas (deixar de apresentar notas fiscais e de não apresentar documentos comprobatórios sobre os cupons) , sendo que estas teriam sido praticadas pela empresa Drogagiron Eireli e por Josilan Pereira dos Santos; e de que não constaria prova ou alegação de qualquer conduta por parte de Diego Oliveira Sales, mas que as condutas seriam da empresa Drogagiron Eireli e de Josilan Pereira dos Santos - tem-se que essa não merece prosperar.
	8.4. Com efeito, Diego Oliveira Sales e Leandro da Silva Bueno, na condição de sócios-administradores, e Drogagiron Eireli praticaram as seguintes irregularidades e respectivas condutas no período de 25/2/2013 a 24/4/2014 (peças 1, 146 e 157) :
	a) irregularidade 1: falta de apresentação de notas fiscais (registro de dispensação de medicamentos e/ou correlatos no Sistema Autorizador de Vendas do Programa Farmácia Popular do Brasil sem a comprovação da aquisição da totalidade dos medicamentos por meio de notas fiscais) ;
	a.1) condutas: deixar de comprovar com as notas fiscais as aquisições dos medicamentos e/ou correlatos dispensados por meio do PFPB, quando deveria ter apresentado notas fiscais fidedignas contendo a informação da aquisição dos medicamentos dispensados pelo Programa Farmácia Popular do Brasil;
	b) irregularidade 2: dispensações em nome de pessoas falecidas (registro de dispensações de medicamentos e/ou correlatos do PFPB em nome de pessoas falecidas) ;
	b.1) condutas: os responsáveis pelos estabelecimentos credenciados no PFPB têm obrigatoriedade de conhecer as normas do Ministério da Saúde, que considera como procedimento irregular o ato de dispensar medicamentos sem a presença física dos usuários e/ou de seus representantes legais no estabelecimento credenciado que devem estar munidos dos documentos previstos na legislação, cabendo à farmácia confirmar a titularidade/veracidade destes documentos.
	c) irregularidade 3: cupons vinculados e prescrições médicas (não apresentação da totalidade dos cupons fiscais, vinculados e prescrições médicas das dispensações relativas ao PFPB) ;
	c.1) condutas: não apresentar documentos comprobatórios a fim de validar a regularidade das dispensações conforme o constatado.	
8.5.	O nexo de causalidade e a culpabilidade foram devidamente caracterizados na instrução da unidade técnica acostada à peça 33, especificamente na página 13, in verbis:
	a) nexo de causalidade: não apresentaram notas fiscais que comprovassem as aquisições dos medicamentos e/ou correlatos dispensados por meio do PFPB; realizaram registro de dispensação em nome de pessoa falecida; não apresentaram a totalidade dos cupons fiscais, vinculados e prescrições médicas; causando um prejuízo ao Erário no valor histórico de RS 697.832,62;
	b) culpabilidade: é razoável afirmar que era possível aos responsáveis ter consciência da ilicitude dos atos praticados, sendo admissível exigir-lhes conduta diversa daquela adotada. 
	8.6. Josilan Pereira dos Santos passou a integrar o polo passivo desta TCE, na condição de sócio-administrador da empresa Drogagiron Eireli no período de 24/4/2014 a 18/10/2017, conforme documentos às peças 1 e 153.
	8.7. Nesse ponto, cabe destacar que os documentos públicos (tais como o relatório de auditoria do Denasus à peça 20) têm presunção legal de autenticidade, cabendo o ônus da prova à parte que alega a falsidade, seja obtendo seu reconhecimento judicial, seja carreando aos autos elementos suficientemente fortes para caracterizar a ocorrência da alegada falsificação (Acórdão 2306/2015-TCU-Plenário, rel. Ministro Benjamin Zymler, e 49/2015-TCU-Plenário, rel. Ministro Bruno Dantas) , fato não observado nos presentes autos em relação aos laudos de ambas instituições.
	8.8. No que concerne às alegações de que embora, à época das ocorrências desta TCE, a responsabilidade pela administração da farmácia fosse do ora recorrente, a responsabilidade pelo armazenamento e apresentação caberia a Drogagiron Eireli e a seu responsável Josilan Pereira dos Santos; de que não caberia exigir de Diego Oliveira Sales os documentos constantes do art. 23, § 2º, da Portaria GM/MS 971, de 15/5/2012 - porquanto tal norma exigiria que o armazenamento fosse no próprio estabelecimento comercial ou em outro estabelecimento de sua preferência; e de que a não apresentação da documentação solicitada ao estabelecimento credenciado teria ocorrido em período de gestão de Josilan Pereira dos Santos - tem-se que essas não merecem acatamento. 
	8.9. Efetivamente, a responsabilidade pela gestão dos documentos na Drogagiron Eireli no período de 25/2/2013 a 24/4/2014 era de Diego Oliveira Sales e Leandro da Silva Bueno, na condição de sócios-administradores da aludida empresa. Embora, à época da auditoria do Denasus (março de 2016) , a responsabilidade pelo armazenamento de documentos coubesse a Josilan Pereira dos Santos - então sócio administrador da Drogagiron Eireli - tal situação não exime Diego Oliveira Sales da obrigação de prestar contas da gestão de documentos da Drogagiron Eireli referentes ao período de 25/2/2013 a 24/4/2014. Ou seja, a apresentação de documentos alusivos a 25/2/2013 a 24/4/2014 era obrigação não somente da farmácia, mas também dos gestores dessa no retromencionado período.
	8.10. A responsabilização pessoal do administrador em solidariedade com a pessoa jurídica participante do Programa Farmácia Popular do Brasil (PFPB) decorre da natureza convenial da relação jurídica estabelecida com o poder público, não havendo necessidade de o TCU recorrer ao instituto da desconsideração da personalidade jurídica. Ao assumir voluntariamente o encargo da gestão de recursos do PFPB, o particular se submete à obrigação de prestar contas (art. 70, parágrafo único, da Constituição Federal) e a eventual responsabilização em caso de mau uso dos recursos geridos (art. 71, inciso II, da Lei Maior) . (Acórdão 981/2022-TCU-Primeira Câmara, rel. Ministro Vital do Rêgo) . 
	8.11. Ainda que Diego Oliveira Sales não tivesse os documentos da Drogagiron Eireli referentes ao período de 25/2/2013 a 24/4/2014 e houvesse dificuldade na obtenção desses, não há nos autos elementos comprobatórios que demonstrem que o recorrente buscou administrativamente e/ou judicialmente acesso à documentação alusiva a seu período de gestão frente à Drogagiron Eireli.
	8.12. No que concerne à questão da responsabilidade subjetiva com base na Lei 13.655/2018 (Lei de Introdução às Normas do Direito Brasileiro - LINDB) , cabe assinalar que as alterações promovidas pela norma legal, em especial a inclusão do art. 28, não provocam modificação nos requisitos necessários à responsabilidade financeira pelo débito - o dever de indenizar os prejuízos ao erário permanece sujeito à comprovação de dolo ou culpa (Acórdão 2391/2018-TCU-Plenário, rel. Ministro Benjamin Zymler, e 5547/2019-TCU-1ª Câmara, rel. Ministro Benjamin Zymler) .
	8.13. Importa mencionar, ainda, que, na aplicação de sanções, o TCU deve considerar a natureza e a gravidade da infração, os danos que delas provieram para a Administração Pública, as circunstâncias agravantes ou atenuantes e os antecedentes do agente, nos termos do art. 22, § 2º (Acórdão 2463/2019-TCU-Primeira Câmara, rel. Ministro Bruno Dantas) . Para fins de aplicação de sanções pelo TCU, deve-se verificar a ocorrência de culpa grave ou dolo do administrador público (Acórdão 11762/2018-TCU-Segunda Câmara, rel. Ministro-Substituto Marcos Bemquerer) . 
	8.14. Para fins do exercício do poder sancionatório do TCU, erro grosseiro é o que decorreu de grave inobservância do dever de cuidado, isto é, que foi praticado com culpa grave (Acórdão 1689/2019-TCU-Plenário, rel. Ministro Augusto Nardes, 2924/2018-TCU-Plenário, rel. Ministro José Múcio Monteiro, e 2391/2018-TCU-Plenário, rel. Ministro Benjamin Zymler) . 
	8.15. In casu, conclui-se que as ilegalidades cometidas (falta de apresentação de notas fiscais, dispensações em nome de pessoas falecidas, e não apresentação da totalidade dos cupons fiscais, vinculados e prescrições médicas das dispensações relativas ao PFPB) foram praticadas, no mínimo, com culpa grave (por negligência e/ou imprudência) , tendo o responsável ora recorrente assumido todos os riscos envolvidos na prática do ato, pois era de se esperar dela a comprovação da boa e regular aplicação dos recursos aplicados na execução do PFPB abrangendo o período de 25/2/2013 a 24/4/2014  (infração aos arts. 21, 23, §§ 2º e 3º, 39, inciso I, e 40 da Portaria GM/MS 971/2012) . 
	8.16. Adotando-se, por analogia (equiparação entre recursos mediante repasse federal àqueles recebidos por força de convênio) o Acórdão 2681/2019-TCU-Primeira Câmara, rel. Ministro Benjamin Zymler) , tem-se que, para fins de responsabilização perante o TCU, pode ser tipificado como erro grosseiro o descumprimento de regra expressa em instrumento de convênio. Tal conduta revela nível de atenção aquém ao de uma pessoa com diligência abaixo do patamar médio, o que configura culpa grave, passível de multa. 
	8.17. Salienta-se, por oportuno, não haver nos presentes autos elementos hábeis a comprovar a ocorrência de circunstâncias práticas, ainda que de ordem estrutural, a limitar ou condicionar a ação da responsável ora recorrente na comprovação da boa e regular aplicação dos recursos aplicados na execução do PFPB abrangendo o período de 25/2/2013 a 24/4/2014.
	8.18. Em face do exposto, propõe-se rejeitar a tese do apelante.
	9.	Ocorrência de boa-fé
	9.1. O apelante teria agido de boa-fé, tendo seguido todas as normas do PFPB (peça 171, p. 19-20) .
	Análise:
	9.2. No que concerne à questão da boa-fé de pessoa física, a jurisprudência deste Tribunal sedimentou entendimento de que quando se trata de processos atinentes ao exercício do controle financeiro da Administração Pública, tais como o que ora se examina, a boa-fé não pode ser presumida, devendo ser demonstrada e comprovada a partir dos elementos que integram os autos. Tal interpretação decorre da compreensão de que, relativamente à fiscalização dos gastos públicos, privilegia-se a inversão do ônus da prova, pois cabe ao gestor comprovar a boa aplicação dos dinheiros e valores públicos sob sua responsabilidade.
	9.3. Diante desse contexto, e após exame de toda a documentação carreada aos autos, não há como se vislumbrar a boa-fé na conduta do recorrente; já que não foram constatados atos ou fatos atenuantes os quais pudessem apontar, desde abril de 2013, para atitude zelosa e diligente de Diego Oliveira Sales na apresentação de documentos para fins de comprovação da boa e regular aplicação dos recursos aplicados na execução do PFPB abrangendo o período de 25/2/2013 a 24/4/2014.
	9.4. No âmbito do TCU, é considerado de boa-fé o responsável que, embora tenha concorrido para o dano ao erário ou outra irregularidade, seguiu as normas pertinentes, os preceitos e os princípios do direito. A análise da conduta, portanto, é feita sob o ponto de vista objetivo, sem que seja necessária a comprovação de má-fé (dolo) , mas apenas da ausência de boa-fé objetiva, para a responsabilização do agente (Acórdão 7936/2018-TCU-Segunda Câmara, rel. Ministro-Substituto Augusto Sherman) . Nesse sentido, tem-se os Acórdão 13732/2019-TCU-Primeira Câmara, rel. Ministro Walton Alencar Rodrigues; 8987/2018-TCU-1ª Câmara, rel. Ministro Walton Alencar Rodrigues; e 1921/2011-2ª Câmara, rel. Ministro Raimundo Carreiro.
	9.5. Assim sendo, não se acolhe a tese do apelante.
	10. Ausência de má-fé
	10.1. O recorrente não teria agido de má-fé (peça 171, p. 19) .
	Análise:
	10.2. Uma vez caracterizada a reprovabilidade da conduta, a avaliação de existência de má-fé não é requisito essencial à culpabilidade do recorrente. De outro modo, tal elemento anímico, subjetivo da conduta, deve ser considerado apenas como agravante, no sentido de majorar a dosimetria da pena.
	10.3. Nesse sentido, considerando ainda que a má-fé não pode ser presumida, devendo, portanto, ser demonstrada, reforça-se que sua existência sequer foi cogitada nos presentes autos.
	10.4. Assim, conclui-se que a alegação de ausência de má-fé do responsável não é capaz de afastar a cominação da multa, vez que não é pressuposto de sua aplicação. Ademais, tendo em vista que a manifestação de má-fé não foi expressamente considerada na dosimetria da pena, reputa-se irrelevante o argumento do recorrente.
	CONCLUSÃO
	11. Das análises anteriores, conclui-se pelo não provimento do recurso, considerando-se que:
	a) não ocorreu prescrição do dano ao erário seja com base no regime da Lei 9.873/1999, seja com fundamento nos critérios do Acórdão 1441/2016-TCU-Plenário;
	b) não há que se falar em cerceamento de defesa, haja vista que:
	b.1) não há prejuízo ao exercício do contraditório e da ampla defesa em razão da ausência de oportunidade de defesa na fase interna de tomada de contas especial, pois nessa etapa, em que se coletam evidências para fins de apuração dos fatos e das responsabilidades, não há uma relação processual constituída;
	b.2) a publicação da pauta de julgamentos no Diário Oficial da União supre a comunicação pessoal aos interessados sobre a data de julgamento, de modo que a ausência da comunicação não ofende os princípios constitucionais ligados à defesa, devendo os interessados acompanhar o andamento processual e a publicação feita no Diário Oficial, que é suficiente para conferir publicidade ao ato processual e permitir a participação nas sessões do TCU;
	b.3) até o julgamento do Acórdão 1461/2020-TCU-Segunda Câmara, não se teve notícia nos autos de qualquer pedido de sustentação oral;
	c) Diego Oliveira Sales deve integrar o polo passivo desta TCE, porquanto era sócio-administrador da Drogagiron Eireli no período de 25/2/2013 a 24/4/2014;
	d) a responsabilização pessoal do administrador em solidariedade com a pessoa jurídica participante do Programa Farmácia Popular do Brasil (PFPB) decorre da natureza convenial da relação jurídica estabelecida com o poder público, não havendo necessidade de o TCU recorrer ao instituto da desconsideração da personalidade jurídica. Ao assumir voluntariamente o encargo da gestão de recursos do PFPB, o particular se submete à obrigação de prestar contas (art. 70, parágrafo único, da Constituição Federal) e a eventual responsabilização em caso de mau uso dos recursos geridos;
	e) a boa-fé não deve ser presumida, mas sim demonstrada e comprovada, fato que não ocorreu nos presentes autos, já que não foram constatados atos ou fatos atenuantes os quais pudessem apontar, desde abril de 2013, para atitude zelosa e diligente de Diego Oliveira Sales na apresentação de documentos para fins de comprovação da boa e regular aplicação dos recursos aplicados na execução do PFPB abrangendo o período de 25/2/2013 a 24/4/2014; e
	f) no âmbito do controle externo, a existência de má-fé não é requisito essencial à culpabilidade do responsável, bastando que tenha sido caracterizada a reprovabilidade da conduta.
	PROPOSTA DE ENCAMINHAMENTO
	12. Ante todo o exposto, submete-se à consideração superior a presente análise do recurso de reconsideração interposto por Diego Oliveira Sales contra o Acórdão 1461/2020-TCU-Segunda Câmara, propondo-se, com fundamento no art. 32, inciso I, e 33, da Lei 8.443/1992:
	a) conhecer do recurso, e, no mérito, negar-lhe provimento;
	b) dar ciência da deliberação que vier a ser adotada ao recorrente, ao Fundo Nacional de Saúde (FNS/MS) , à Controladoria-Geral da União, à Procuradoria da República no Estado de Goiás, e aos demais interessados."
2.	Estando os autos em meu Gabinete, o Plenário do TCU aprovou a Resolução-TCU 344, de 11 de outubro de 2022, que trouxe novas diretrizes relativas à regulamentação, no âmbito deste Tribunal, da prescrição para o exercício das pretensões punitiva e de ressarcimento, aplicando-se essa norma aos processos nos quais não tenha ocorrido o trânsito em julgado no TCU.
3.	Tendo em vista que a prescrição é matéria de ordem pública e pode ser revista, de ofício ou mediante provocação da parte, em qualquer fase do processo pendente de apreciação, determinei o envio dos autos à Unidade de Auditoria Especializada em Recursos - AudRecursos, especificamente, para a análise da incidência de prescrição de acordo com os parâmetros fixados pelo novel normativo, com o retorno a este Gabinete via Ministério Público junto ao TCU (peça 194) .
4.	A AudRecursos se pronunciou pela não ocorrência das prescrições (peças 195 a 197) , conforme trecho da instrução abaixo transcrito, posicionamento que foi corroborado pelo MPTCU (peça 198) :
" (...) EXAME DA PRESCRIÇÃO À LUZ DA RESOLUÇÃO-TCU 344/2022
2.	Diego Oliveira Sales apresenta a tese de que haveria a prescrição de débitos nesta TCE, conforme linha de argumentação exposta abaixo (peça 171, p. 12-14 e 20-21) :
a) tendo em vista que o recorrente tomou ciência desta TCE em 5/9/2018, há diversos valores prescritos, sendo que deveriam ser excluídos aqueles anteriores a 5/9/2013 - ante a prescrição quinquenal decidida no STJ (Resp 894.539/PI, rel. Ministro Herman Benjamin) e no STF (MS 5148/F, rel. Ministro Ricardo Lewandowski) - peça 171, p. 12-13 e 20-21;
b) o Supremo Tribunal Federal decidiu pela prescritibilidade do dano ao erário, conforme decisão RE 636.886/AL, rel. Ministro Alexandre de Moraes (peça 171, p. 13-14) ; e
c) seriam imprescritíveis apenas ações de ressarcimento com base na prática de ato doloso de improbidade administrativa, situação que não teria sido o caso desta TCE (peça 171, p. 14) .
Análise:
2.1. In casu, não há que se cogitar a ocorrência de prescrição. Com efeito, o prazo de prescrição começou a correr em 8/6/2016, data de conhecimento da irregularidade ou do dano pelo próprio órgão ou entidade da Administração Pública onde ocorrer a irregularidade - peça 20 - data do Relatório Denasus 16355 (art. 4º, inciso IV, da Resolução-TCU 344/2022) . A prescrição foi interrompida nas seguintes datas, por causas interruptivas elencadas no art. 5º da citada resolução:
	a) em 26/7/2017, data do Relatório de TCE (peça 23) ; 
	b) em 16/2/2018, data do parecer do dirigente do controle interno (peça 26) ;
	c) em 14/6/2018, data da instrução preliminar de citação (peças 33-35) ;  
	d) em 10/7/2018, data da ciência de citação de Josilan Pereira dos Santos (peça 40) ;
	e) em 12/7/2018, data da ciência de citação de Leandro da Silva Bueno (peça 44) ;
	f) em 5/9/2018, data da ciência de citação de Diego Oliviera Sales (peça 55) ;
	g) em 28/11/2019: data da ciência de citação da Drogagiron Eireli (peça 83) ;
	h) em 5/2/2020, data da instrução de mérito (peças 86-88) ; e
	i) em 10/3/2020, data do Acórdão 1461/2020-TCU-Segunda Câmara (peça 90) - decisão condenatória. 
2.2. Entre essas datas não houve o transcurso do prazo quinquenal de prescrição. Além disso, o histórico de andamentos do processo evidencia que a instrução processual transcorreu normalmente, sem paralisação por mais de três anos - o que afasta a hipótese de prescrição intercorrente. Fica demonstrada, assim, a não ocorrência da prescrição, no caso em exame.
2.3. Por fim, são oportunas algumas considerações sobre a possibilidade de aplicar, neste processo, novo critério para exame da prescrição, diverso do considerado no julgamento originário (que seguiu o Acórdão 1441/2016-TCU-Plenário) .
2.4. Partindo-se da premissa de que a pretensão reparatória segue as mesmas balizas (Resolução-TCU 344/2022) , a demonstração de que não se operou a prescrição punitiva impõe, como consequência, a conclusão de que também é viável a condenação ao ressarcimento do prejuízo apurado nos autos. Com efeito, quanto ao débito e à multa, o novo parâmetro para exame da prescrição não altera o resultado do julgamento.
2.5. Em face do exposto, propõe-se refutar a tese do recorrente.
CONCLUSÃO
3.	Da análise ora efetuada, conclui-se pela não ocorrência de prescrição com base na Resolução-TCU 344/2022."
É o Relatório.

Filipe Braz Virginio (OAB-GO 55.186), representando Diego Oliveira Sales.

Procurador Júlio Marcelo de Oliveira.

TOMADA DE CONTAS ESPECIAL. PROGRAMA FARMÁCIA POPULAR DO BRASIL. NÃO COMPROVAÇÃO DA BOA E REGULAR APLICAÇÃO DOS RECURSOS RECEBIDOS. REJEIÇÃO DAS ALEGAÇÕES DE DEFESA DOS TRÊS RESPONSÁVEIS. REVELIA DA PESSOA JURÍDICA. CONTAS IRREGURLARES, DÉBITO E MULTA. RECURSO DE RECONSIDERAÇÃO. NÃO OCORRÊNCIA DAS PRESCRIÇÕES PUNITIVA E DE RESSARCIMENTO AO ERÁRIO. INEXISTÊNCIA DE AFRONTA AOS PRINCÍPIOS DO CONTRADITÓRIO E DA AMPLA DEFESA. RAZÕES RECURSAIS INSUFICIENTES PARA ALTERAR O MÉRITO DO ACÓRDÃO RECORRIDO. CONHECIMENTO. NEGATIVA DE PROVIMENTO. CIÊNCIA.

TOMADA DE CONTAS ESPECIAL (TCE)

Unidade de Auditoria Especializada em Recursos (AudRecursos).

Trata-se de recurso de reconsideração interposto por Diego Oliveira Sales contra o Acórdão 1461/2020-TCU-Segunda Câmara, de relatoria da Ministra Ana Arraes, por intermédio do qual este Tribunal julgou irregulares suas contas, condenou-lhe ao pagamento do débito, em solidariedade com os demais responsáveis, e aplicou-lhe a multa prevista no art. 57, da Lei 8.443/1992.
O responsável foi apenado em tomada de contas especial instaurada pelo Fundo Nacional de Saúde/Ministério da Saúde (FNS/MS) em desfavor da empresa Drogagiron Eireli - ME, solidariamente com Leandro da Silva Bueno, Diego Oliveira Sales e Josilan Pereira dos Santos, em razão da aplicação irregular de recursos do Sistema Único de Saúde (SUS) , no âmbito do Programa Farmácia Popular do Brasil - Aqui Tem Farmácia Popular (PFPB) , na referida empresa, no período de 1º/1/2013 a 31/3/2015.
Na oportunidade, foram observadas irregularidades que representavam R$ 697.832,62, à época, diante da falta de apresentação de notas fiscais comprovando as aquisições dos medicamentos dispensados pelo PFPB, a dispensação de medicamentos e/ou correlatos em nome de pessoas falecidas e a não apresentação da totalidade dos cupons fiscais, vinculados e prescrições médicas das dispensações.
Preliminarmente, ratifico meu despacho pelo conhecimento da presente peça recursal como recurso de reconsideração porquanto atendidos os requisitos de admissibilidade previstos nos arts. 32, inciso I, e 33 da Lei nº 8.443/1992 (peça 176) .
No tocante ao mérito, a Unidade de Auditoria Especializada em Recursos (AudRecursos) , em análise sobre a matéria (peças 190 a 192) , contou com a anuência do Ministério Público junto ao TCU (peça 193) e propôs a rejeição das razões recursais, com a manutenção da deliberação original.
Tendo em vista a aprovação da Resolução-TCU 344, de 11 de outubro de 2022, pelo Plenário do TCU, a qual trouxe novas diretrizes relativas à regulamentação da prescrição para o exercício das pretensões punitiva e de ressarcimento, determinei o retorno dos autos à Unidade de Auditoria Especializada em Recursos, especificamente, para a análise da incidência da prescrição ressarcitória de acordo com os parâmetros fixados pelo novel normativo.
A AudRecursos, em seu novo pronunciamento às peças 195 a 197, concluiu pela não ocorrência do instituto, posicionamento que foi corroborado pelo MPTCU (peça 198) .
Feito breve resumo do processo, passo a decidir.
De antemão, informo que estou de acordo com o posicionamento uniforme da unidade recursal e do douto Parquet, cujos fundamentos incorporo às minhas razões de decidir, sem prejuízo das considerações a seguir.
O recorrente não trouxe elementos capazes de provocar a reforma do acórdão adversado. Em síntese, apresenta os seguintes argumentos: 
	a) em preliminar:
	a.1) ocorrência das prescrições punitiva e de ressarcimento ao erário;
	a.2) prejuízo ao contraditório e ampla defesa;
	b) no mérito: 
	b.1) ilegitimidade passiva;
	b.2) ausência de nexo causal e culpabilidade;
	b.3) ocorrência de boa-fé; e
	b.4) ausência de má-fé.
Preliminarmente, acolho o exame da prescrição realizado pela unidade técnica na sua instrução à peça 195, ratificado pelo Ministério Público junto ao TCU (peça 198) , pela não ocorrência do instituto, seja a punitiva ou a ressarcitória, nos termos da instrução técnica, cujo trecho está transcrito no subitem 4 do relatório que antecede este voto.
No que se refere à segunda alegação preliminar de que houve prejuízo ao contraditório e à ampla defesa em razão de os responsáveis não terem sido devidamente citados na fase interna desta TCE, tal argumento não deve prosperar. Afinal, a jurisprudência desta Corte é pacífica no sentido de que:
"Não há prejuízo ao exercício do contraditório e da ampla defesa em razão da ausência de oportunidade de defesa na fase interna de tomada de contas especial, pois nessa etapa, em que se coletam evidências para fins de apuração dos fatos e das responsabilidades, não há uma relação processual constituída. A garantia ao direito de defesa ocorre na fase externa, com o chamamento do responsável aos autos, a partir da sua citação válida." (Acórdão 9091/2021-TCU-Primeira Câmara, de relatoria do Ministro Bruno Dantas) .
Além disso, observa-se que o responsável teve a oportunidade de se manifestar por ocasião da realização da sua citação e na presente fase recursal, apresentando, respectivamente, suas alegações de defesa (peça 61) e o presente recurso (peça 171) .
Em adição, tem-se que:
	 "Não é exigível a notificação pessoal ao responsável da data de realização da sessão de julgamento, pois a publicação da pauta é suficiente para garantir a publicidade do ato processual e permitir a participação do interessado na sessão." (Acórdão 2.922/2015-Penário, de relatoria do Ministro Raimundo Carreiro) ;
	"É desnecessária a intimação pessoal acerca da data da sessão em que o processo será julgado, sendo suficiente a publicação da pauta de julgamentos no Portal do TCU e no Caderno de Deliberações do BTCU (Diário Eletrônico) ."  (Acórdão 78/2021-Penário, de relatoria do Ministro Jorge Oliveira) .
Com relação ao possível prejuízo à realização de sustentação oral na data da sessão de julgamento do acórdão recorrido, consinto com a unidade recursal de que não foi identificado dos autos pedido nesse sentido anterior àquela sessão, de maneira que tal argumento não procede. 
Também não deve prosperar o argumento de que não deveria constar do polo passivo deste processo, visto que não teria participado da gestão da Drogagiron Eireli e, por conseguinte, todas as irregularidades deveriam ser atribuídas a Valdir Luciano do Nascimento, responsável pela empresa em questão.
Tal argumento já havia sido trazido em suas alegações de defesa e foi devidamente tratado na instrução preliminar da Unidade Especializada em Tomada de Contas Especial - AudTCE (peça 86) , cujo trecho abaixo transcrevo, e na instrução da AudRecursos (peça 190) :
"Alegações de defesa dos Srs. Diego Oliveira Sales e Leandro da Silva Bueno
42. Os Srs. Diego Oliveira Sales e Leandro da Silva Bueno, nos documentos constantes das peças 61 e 63, alegam que, quando realizaram a venda da empresa para o Sr. Valdir Luciano do Nascimento, ele havia lhes dito que não tinha condições de colocar a drogaria em sua titularidade, pois estaria com pendências em seu nome, o que impossibilitava de realizar a transferência de imediato. 
43. Acreditando na boa-fé do Sr. Valdir Luciano do Nascimento, acordaram que a empresa continuaria no nome dos Srs. Diego Oliveira Sales e Leandro da Silva Bueno, de forma temporária, mas que toda gestão e responsabilidades seriam transferidas ao Sr. Valdir Luciano do Nascimento por meio de procuração, a qual solicitaram 5 dias para realizar a juntada, sem que, no entanto, o fizessem. Alegam, por fim, que no mês de abril de 2014 efetivaram a transferência da empresa para o Sr. Valdir Luciano do Nascimento.
Análise
44. Os responsáveis, sem juntar provas, alegam que, de forma irregular, transferiram a titularidade da empresa, por meio de procuração, ao Sr. Valdir Luciano do Nascimento, o que foi efetivado no mês de abril de 2014.
45. Ocorre que, em 24/4/2014, foi registrado na Junta Comercial do Estado de Goiás a Terceira Alteração Contratual e Consolidação do Contrato Social (peça 1) , na qual todas as cotas da sociedade empresária e poderes de administração foram transferidos ao Sr. Josilan Pereira dos Santos, e não ao Sr. Valdir Luciano do Nascimento.
46. Não assiste, portanto, razão aos defendentes."
Ademais, a alegação de ausência de nexo de causalidade e culpabilidade para a sua apenação também não tem o condão de alterar o acórdão ora recorrido. Conforme afirmado pela unidade recursal (peça 195) , as irregularidades imputadas aos responsáveis, bem como suas condutas e o nexo de causalidade entre elas (condutas e irregularidades) foram devidamente apontados na instrução preliminar (peça 86) e no ofício citatório (peça 53) , de maneira que os elementos para sua responsabilização foram bem caracterizados.
Por fim, quanto ao argumento de que teria agido de boa-fé, este também não deve prosperar. Afinal, apesar de suas alegações, o responsável não trouxe documentação apta a comprovar legalmente a transferência da totalidade das quotas da empresa Drogagiron para o Sr. Valdir Luciano do Nascimento. Afinal, o entendimento deste Tribunal é no sentido de que: 
"A boa-fé não pode ser presumida ou acatada a partir de mera alegação, devendo ser demonstrada e comprovada a partir dos elementos que integram os autos, corroborada em contexto fático propício ao reconhecimento dessa condição em favor dos responsáveis."  (Acórdão 4667/2017-TCU-Primeira Câmara, de relatoria do Ministro Bruno Dantas) ; e
"A boa-fé não pode ser presumida, devendo ser demonstrada e comprovada a partir dos elementos que integram os autos."  (Acórdão 1895/2014-TCU-Segunda Câmara, de relatoria da Ministra Ana Arraes) .
	Ante o exposto, VOTO pela adoção da minuta de acórdão que trago a este Colegiado.
TCU, Sala das Sessões, em 18 de abril de 2023.
Ministro JOÃO AUGUSTO RIBEIRO NARDES
Relator